高雄高等行政法院判決
　　　　　　　　　　　　 　　　　 95年度訴字第1119號
　　　　　　　　　　　　　　 .
原　　　告　台灣住建科技股份有限公司
代　表　人　甲○○
被　　　告　財政部台灣省南區國稅局
代　表　人　朱正雄局長
訴訟代理人　乙○○
上列當事人間因營利事業所得稅事件，原告不服財政部中華民國
95年10月14日台財訴字第09500370930號訴願決定，提起行政訴
訟。本院判決如下：
　　主  文
原告之訴駁回。
訴訟費用由原告負擔。
　　事  實
甲、事實概要：
    緣原告92年度營利事業所得稅結算申報，原列報營業收入淨
    額新臺幣（下同）139,383,901元，營業成本115,500,631元
    ，營業費用及損失總額17,694,984元，營業淨利6,188,286
    元。被告初查以原告珍木地板及一般銘木地板兩項產品耗用
    原物料無法勾稽，乃按同業利潤標準「行業代號：1303-11
    （木質地板製造業，毛利率25％）」核算營業成本104,537,
    925元，減除營業費用及損失總額17,694,984元，營業淨利
    為17,150,992元，因超過依同業利潤標準淨利率10％核計之
    營業淨利，乃依行為時營利事業所得稅查核準則（下稱查核
    準則）第6條第1項規定，核定營業淨利13,938,391元。原告
    不服，申經復查結果，獲追減營業淨利4,181,518元，原告
    仍表不服，提起訴願，遭決定駁回，遂提起本件行政訴訟。
乙、兩造之聲明：
一、原告未於言詞辯論到場，惟據其所提出書狀聲明求為判決：
（一）訴願決定及原處分均撤銷。
（二）訴訟費用由被告負擔。
二、被告聲明求為判決：
（一）原告之訴駁回。
（二）訴訟費用由原告負擔。
丙、兩造主張之理由：
一、原告未於言詞辯論到場，惟據其所提出之書狀陳述如下：
（一）原告銷售之產品為地板及合板二種，地板之製造係投入合
      板、角材、或原木產製珍木及銘木地板兩項，且珍木、銘
      木地板之製造，皆係在合板上貼覆一層由原木或角材刨切
      而成之木皮薄片，經膠合、砂光、熱壓、裁切、開榫、塗
      裝、乾燥及打包成品等程序而成，因此無論何種樹種刨切
      而成的木皮薄片，皆可製成珍木及銘木地板，且製程亦相
      同、其分別僅係厚薄、長短大小及原料的利用率（珍木利
      用率較差、成本較高）不同而已。
（二）珍木及銘木地板使用之基材板（合板）規格，皆為約11.5
      毫米厚度之南洋柳胺材合板，市場所稱之珍木地板，僅係
      在基材板上多增加一片厚約0.3毫米之薄片，增加厚度，
      較不易磨損而已，又銷售之地板雖有因其外觀木材紋理及
      便於辨認而有櫻花、仿柚木、山毛櫸、仿越檜等樹種之分
      ，惟製造時並未因樹種不同，而固定某一樹種一定製成珍
      木或銘木地板，例如材積較小的木皮薄片（小塊的）製成
      銘木，材積較大的木皮薄片（大塊的）製成珍木地板，以
      減少耗損率及降低成本，因此二者在原料及製程上並無二
      致。另購入之原料雖有材質及等級之分，惟並非購入何種
      材質或何種等級之原料，就固定產製某特定之銘木或珍木
      地板；且因購入之價格參差不齊，與利用率、長短、市場
      需求、加工難易、耗損等皆有密切關係，故購入與銷售成
      本並非成正比，實難將二者依樹種材質一一加以細分，況
      珍木地板之製程中因需進行裁切，因此會造成鋸路耗損、
      浪費合板材積（合板餘料不足）情形，故在合板，薄片等
      原料之使用上，皆較銘木地板耗費材料，乃因加工較費時
      、色差退貨率較銘木地板高，因此其售價較銘木地板高，
      係因其製造成本較高，但毛利並未較銘木地板為佳（有時
      尚有較低情形），因此並非買入之成本高，售價就高，就
      能反映成本，或有好的售價，更何況由原木或角材刨切而
      成之木皮薄片，僅占原料成本之極小部分，因此毛利率實
      難詳細切割、細分，故原告未將二者依樹種、材質區分，
      而依原料平均進價、利用率、製程損耗、管銷成本等，作
      成本計算，此亦與原告銷售地板時開立之發票相吻合（無
      樹種、珍木、銘木之分），應屬合理亦無二致。
（三）另原告出售地板開立之發票，或因不同時期之進貨成本不
      同、市場競爭及供需波動、付款條件等因素而有價格高低
      差異，且並無標明為何種樹種、屬珍木或銘木地板，故原
      告以原料、製造及採購之平均單價，計算成本，誠屬合理
      ，且與同行亦無二致。
（四）原告合板之出售，因需經貼面加工程序，方可售出，因此
      原告將出售合板之發票總額60,494,463元，減除所耗材料
      加計製造費用成本計55,930,349元，核算毛利為4,564,11
      4元，確為事實並合理，且此也有詳細的成本分析，惟被
      告因外行不瞭解製程，即予以否定，並全部逕依同業利潤
      標準毛利率22％核算營業成本，及依同業標準利潤7％核
      計營業淨利，顯有錯誤且不合理，並與事實不符。
（五）本件經原告向被告申請復查後，雖已依「中華民國稅務行
      業標準分類」暨原告之製程，將原告由「木質地板製造業
      」改按「合板、單板製造業（行業標準代號:1302-11）」
      同業利潤標準毛利率22％核算營業成本，惟核定毛利率22
      ％在本行業中並不合理，亦不存在，就以高科技電子業為
      例，10至15％之毛利率，即已困難，更何況合板、單板等
      製造業，因此以22％核定毛利率，在稅上並不合理。又原
      告因於91年底剛成立，財務、會計經驗不足，管銷成本較
      高，92年度之毛利率即已高估，倘當時原告就有被告核定
      之22％如此高之毛利率，原告當可安然渡過財務危機而不
      致因無法經營而需於民國（下同）93年底宣告暫停營業。
二、被告答辯之理由：
（一）按「營利事業所得之計算，以其本年度收入總額減除各項
      成本費用、損失及稅捐後之純益額為所得額。」、「稽徵
      機關進行調查或復查時，納稅義務人應提示有關各種證明
      所得額之帳簿、文據；其未提示者，稽徵機關得依查得之
      資料或同業利潤標準，核定其所得額。」及「本法第83條
      所稱之帳簿文據，其關係所得額之一部或關係課稅年度中
      某一期間之所得額，而納稅義務人未能提示者，稽徵機關
      得就該部分依查得資料或同業利潤標準核定其所得額。」
      為所得稅法第24條第1項前段、第83條第1項及同法施行細
      則第81條第1項所明定。次按「帳簿文據，其關係所得額
      之一部而未能提示者，依所得稅法施行細則第81條之規定
      辦理。但其核定所得額，以不超過當年度全部營業收入淨
      額依同業利潤標準核定之所得額為限。」為查核準則第6
      條第1項所規定。
（二）查原告係經營特殊合板加工業，以生產木片貼面板、複合
      式木質地板之製造、加工及買賣為業。其銷貨發票品名載
      明為合板及地板，根據發票統計地板售價大概分為700元
      、800元、900元、1,000元及1,200元，合板售價大概分為
      200元、250元、280元、290元及300元。被告原查核對其
      銷貨憑單之品名、規格明細時，原告地板售價亦按不同材
      質訂立不同售價，是其產品應有材質上差異而有區別，如
      銘木地板區分櫻花木、柚木、越檜等，而珍木地板亦有區
      分柚木、花梨木等材質。被告原核發現原告原申報的原料
      進耗存表，依購進不同材質規格之合板、角材、板材（櫻
      花木、柚木、越檜、西南樺及櫻桃等）分類，物料（如色
      精、底漆等）之分類有區隔。不同材質的木質地板，高低
      售價不一樣，其地板成本只區分為珍木地板或銘木地板編
      列製造成本明細表，而未將珍木地板或銘木地板區分各種
      產品細目編列直接原（物）料耗用明細表；而合板亦未依
      不同材質薄片編列直接原（物）料耗用明細表，是以原告
      各項產品製成時，主要原物料耗用情形不明確，至產品耗
      用原物料等成本無法勾稽。被告遂以原告珍木地板及銘木
      地板兩項產品耗用原物料，無法勾稽，乃按木質地板製造
      業（行業標準代號：1303-11）同業利潤標準毛利率25％
      核算營業成本，減除營業費用及損失總額，其營業淨利因
      超過依同業利潤標準淨利率10％核計之營業淨利，乃依查
      核準則第6條第1項規定，依同業利潤標準淨利率10％核定
      其淨利。復查時衡酌原告原料耗用及製程應屬合板、單板
      製造業，乃按合板、單板製造業（行業標準代號：1302-1
      1）同業利潤標準毛利率22％核算營業成本，減除營業費
      用及損失總額，因營業淨利超過依同業利潤標準淨利率7
      ％核計之營業淨利，…。至同業利潤標準毛利率（淨利率
      ）之訂定，乃所得稅法第80條之授權，係根據各該業正常
      營運資料，經抽樣調查並徵詢各該業同業公會之意見，計
      算其公平合理之利潤而訂定之標準。
（三）本件為會計師簽證申報案件，復查時原告重行編製之原料
      進耗存表、製成品產銷存表、直接原料明細表、營業成本
      表、損益表及資產負債表等，各項期初存貨及期末存貨之
      分類、數量皆已變動，其簽證會計師出具說明書表示，原
      申報之存貨數量及分類均經適當之查核、評估與盤點，原
      告復查補具之各項帳證書表資料，無法表示意見。次查，
      原告其珍木地板及銘木地板的製造，均係將由原木或角材
      刨切成木皮薄片，經膠合、砂光、熱壓、裁切、開榫、塗
      裝、乾燥及打包成品等程序而成，而合板僅將木皮薄片貼
      面即可出售；原告依據進料材質（如越檜、山毛櫸、花梨
      木、胡桃木、櫻花木、緬花木、柚木及榛木等）及價格的
      不同編製有原料進耗（銷）存明細表，經原告投入原料（
      原木、角材及板材），再經裁切、刨光成薄片，故其薄片
      因材質及製程的不同，而使成本有所差異；且原告其地板
      銷貨憑單之品名、規格明細，亦有因不同材質訂立不同售
      價，是其產品應有材質上差異而有區別；惟原告未將珍木
      地板或銘木地板區分各種產品細目編列直接原（物）料耗
      用明細表，只將地板區分為珍木地板或銘木地板而編列製
      造成本明細表；而合板亦未依不同材質薄片編列直接原（
      物）料耗用明細表，是以原告各項產品製成時，主要原物
      料耗用情形不明確，又原告補具各項帳證書表資料，亦未
      編列直接原（物）料耗用明細表，是以，本件其原、物料
      進耗存仍無法勾稽，且原告原申報合板營業收入淨額78,4
      50,710元，製造成本41,809,803元，其毛利率高達47％，
      乃依列報營業收入139,383,901元，按合板、單板製造業
      同業利潤標準毛利率22％核算營業成本108,719,442元〔1
      39,383,901元×（1－22％）〕，減除營業費用及損失總
      額17,694,984元，營業淨利為12,969,475元，因超過依同
      業利潤標準淨利率7％核計之營業淨利，乃依查核準則第6
      條第1項規定，核定營業淨利9,756,873元（139,383,901
      元×7％），依首揭相關規定，並無不合，原告之主張，
      洵不足採。
（四）次查，本件重新核定營業淨利9,756,873元，係按同業利
      潤標準淨利率7％核計，有關被告於復查時衡酌原告原料
      耗用及製程應屬合板、單板製造業，依首揭查核準則規定
      ，按合板、單板製造業同業利潤標準毛利率22％核算營業
      成本108,719,442元〔139,383,901元×（1－22％）〕，
      減除營業費用及損失總額17,694,984元，營業淨利為12,9
      69,475元，因超過依同業利潤標準淨利率7％核計之營業
      淨利，乃依行為時查核準則第6條第1項規定，核定營業淨
      利9,756,873元，原核定13,938,391元，應予追減4,181,5
      18元等語，僅係說明依首揭查核準則規定計算營業淨利之
      過程，故原告訴稱按同業利潤標準毛利率22％核算營業成
      本並不合理云云，洵屬誤解，併予陳明。
    理  由
一、本件原告經合法通知，未於言詞辯論期日到場，核無行政訴
    訟法第218條準用民事訴訟法第386條各款所列情形，爰依被
    告之聲請，由其一造辯論而為判決。
二、本件原告原起訴聲明為：請依原告所申報之資料，重新核定
    原告92年度營利事業所得稅稅額。惟本院審酌原告起訴狀，
    認其本意，應係依行政訴訟法第4條之規定，提起本件行政
    訴訟，其訴之聲明應為：訴願決定及原處分均撤銷，併此敘
    明。
三、按「稽徵機關進行調查或復查時，納稅義務人應提示有關各
    種證明所得額之帳簿、文據；其未提示者，稽徵機關得依查
    得之資料或同業利潤標準，核定其所得額。前項帳簿、文據
    ，應由納稅義務人依稽徵機關規定時間，送交調查；其因特
    殊情形，經納稅義務人申請，或稽徵機關認有必要，得派員
    就地調查。納稅義務人已依規定辦理結算申報，但於稽徵機
    關進行調查時，通知提示有關各種證明所得額之帳簿、文據
    而未依限期提示者，稽徵機關得依查得之資料或同業利潤標
    準核定其所得額；嗣後如經調查另行發現課稅資料，仍應依
    法辦理。」為行為時所得稅法第83條所明定。而「人民有依
    法律納稅之義務，憲法第19條定有明文。國家依法課徵所得
    稅時，納稅義務人應自行申報，並提示各種證明所得額之帳
    簿、文據，以便稽徵機關查核。凡未自行申報或提示證明文
    件者，稽徵機關得依查得之資料或同業利潤標準，核定其所
    得額。此項推計核定方法，與憲法首開規定之本旨並不牴觸
    。」復經司法院釋字第218號解釋在案。次按「本法第83條
    所稱之帳簿文據，其關係所得額之一部或關係課稅年度中某
    一期間之所得額，而納稅義務人未能提示者，稽徵機關得就
    該部分依查得資料或同業利潤標準核定其所得額。」所得稅
    法施行細則第81條第1項定有明文。而所謂未提示，兼指帳
    簿文據全部未提示，或雖提示而有不完全、不健全或不相符
    者均有其適用，亦經最高行政法院著有61年判字第198號判
    例可資參照。又「帳簿文據，其關係所得額之一部而未能提
    示者，依所得稅法施行細則第81條之規定辦理。但其核定所
    得額，以不超過當年度全部營業收入淨額依同業利潤標準核
    定之所得額為限。」為查核準則第6條第1項所規定。
四、本件原告92年度營利事業所得稅結算申報，原列報營業收入
    淨額139,383,901元，營業成本115,500,631元，營業費用及
    損失總額17,694,984元，營業淨利6,188,286元。被告初查
    以原告珍木地板及一般銘木地板兩項產品耗用原物料無法勾
    稽，乃按同業利潤標準「行業代號：1303-11（木質地板製
    造業，毛利率25％）」核算營業成本104,537,925元，減除
    營業費用及損失總額17,694,984元，營業淨利為17,150,992
    元，因超過依同業利潤標準淨利率10％核計之營業淨利，乃
    依查核準則第6條第1項，核定營業淨利13,938,391元。原告
    不服，申經復查結果，獲追減營業淨利4,181,518元等情，
    業經兩造分別陳述在卷，並有原告92年度營利事業所得稅結
    算申報書、被告92年度營利事業所得稅結算申報核定通知書
    及復查決定書附原處分卷可稽，應堪認定。
五、原告提起本件行政訴訟係以：因珍木及銘木地板使用之原料
    及製程皆相同，且由原木或角材刨切而成之木皮薄片，僅占
    原料成本之極小部分，因此毛利率實難詳細切割、細分，故
    未將二者之營業成本依樹種、材質區分，應屬合理；又被告
    按同業利潤標準毛利率22％核算營業成本，顯然高估，並不
    合理等語，資為爭議。
六、經查，原告生產項目為地板與貼皮之合板。地板分為銘木與
    珍木，製程皆為將合板切割、貼上薄片加壓複合再經刨光、
    著色塗裝等製造程序；貼皮之合板係於合板貼上薄片。不論
    是地板或貼皮之合板，其製程所須貼上之薄片，均以各種樹
    種之原木及角材為原料。次查，原告其珍木地板及銘木地板
    的製造，均係將由原木或角材刨切成木皮薄片，經膠合、砂
    光、熱壓、裁切、開榫、塗裝、乾燥及打包成品等程序而成
    ，而合板僅將木皮薄片貼面即可出售；原告依據進料材質（
    如越檜、山毛櫸、花梨木、胡桃木、櫻花木、緬花木、柚木
    及榛木等）及價格的不同編製有原料進耗（銷）存明細表，
    經原告投入原料（原木、角材及板材），再經裁切、刨光成
    薄片，故其薄片因材質及製程的不同，而使成本有所差異；
    且原告其地板銷貨憑單之品名、規格明細，亦有因不同材質
    訂立不同售價，是其產品應有材質上差異而有區別等情，此
    有原告原料進耗（銷）存明細表及銷貨憑單附原處分卷及本
    院卷可稽，足見薄片之材質不同，應會使成本有所差異。又
    查，原告進料既有各種樹種之原木與角材，惟原告未將珍木
    地板或銘木地板區分各種產品細目編列直接原（物）料耗用
    明細表，只將地板區分為珍木地板或銘木地板而編列製造成
    本明細表；而合板亦未依不同材質薄片編列直接原（物）料
    耗用明細表，是其製品原料之耗用情形無法勾稽，被告乃按
    木質地板製造業（行業代號：1303-11）之同業利潤標準毛
    利率25％核算營業成本104,537,925元，減除營業費用及損
    失總額17,694,984元，營業淨利為17,150,992元，因超過依
    同業利潤標準淨利率10％核計之營業淨利，乃依查核準則第
    6條第1項規定，核定營業淨利13,938,391元。原告雖補具各
    項帳證書表資料申請復查，惟查，本件為會計師簽證申報案
    件，復查時原告重行編製之原料進耗存明細表、製成品產銷
    存明細表、直接原料明細表、營業成本表、損益表及資產負
    債表等，各項期初存貨及期末存貨之分類、數量皆已變動，
    經其簽證會計師出具說明書表示，原申報之存貨數量及分類
    均經適當之查核、評估與盤點，原告復查補具之各項帳證書
    表資料，無法表示意見，有力揚聯合會計師事務所95年1月6
    日說明書附原處分卷足按，是以，原告製品原、物料耗用情
    形仍無法勾稽，惟復查決定衡酌原告原料耗用及製程應屬合
    板、單板製造業（行業標準代號：1302-11），乃改按合板
    、單板製造業同業利潤標準毛利率22％核算營業成本108,71
    9,442元〔139,383,901元×（1－22％）〕，減除營業費用
    及損失總額17,694,984元，營業淨利為12,969,475元，因超
    過依同業利潤標準淨利率7％核計之營業淨利，乃依查核準
    則第6條第1項規定，核定營業淨利9,756,873元（139,383,
    901元×7％），追減營業淨利4,181,518元，揆諸首揭規定
    ，洵無不合。是原告主張：因珍木及銘木地板使用之原料及
    製程皆相同，且由原木或角材刨切而成之木皮薄片，僅占原
    料成本之極小部分，因此毛利率實難詳細切割、細分，故未
    將二者之營業成本依樹種、材質區分，應屬合理云云，核不
    足採。
七、又查，被告復查時衡酌原告原料耗用及製程應屬合板、單板
    製造業，依首揭查核準則規定，按合板、單板製造業同業利
    潤標準毛利率22％核算營業成本108,719,442元〔139,383,
    901元×（1－22％）〕，減除營業費用及損失總額17,694,
    984元，營業淨利為12,969,475元，因超過依同業利潤標準
    淨利率7％核計之營業淨利，乃依行為時查核準則第6條第1
    項規定，以同業利潤標準淨利率7％核定營業淨利9,756,873
    元，足見本件重新核定營業淨利9,756,873元，係按同業利
    潤標準淨利率7％核計，是原告訴稱被告按同業利潤標準毛
    利率22％核算營業成本，顯然高估，並不合理云云，洵屬誤
    解，並不足採。
八、綜上所述，原告之主張並無可採。被告以原告92年度營利事
    業所得稅結算申報，其珍木地板及一般銘木地板兩項產品耗
    用原物料無法勾稽，乃按木質地板製造業之同業利潤標準（
    行業代號：1303-11）核算營業成本104,537,925元，減除營
    業費用及損失總額17,694,984元，營業淨利為17,150,992元
    ，因超過依同業利潤標準淨利率10％核計之營業淨利，乃依
    查核準則第6條第1項規定，核定營業淨利13,938,391元；復
    查決定改按合板、單板製造業（行業標準代號：1302-11）
    之同業利潤標準核算營業成本，追減營業淨利4,181,518元
    ，並無違誤。訴願決定遞予維持，亦無不合。原告提起本件
    訴訟，求為撤銷訴願決定及原處分，為無理由，應予駁回。
    又本件事證已臻明確，兩造其餘攻擊防禦方法，均核與本件
    判決結果不生影響，爰不一一論述，附此敘明。
據上論結，本件原告之訴為無理由，依行政訴訟法第195條第1項
後段，第98條第3項前段，第218條，民事訴訟法第385條第1項前
段，判決如主文。
中　　華　　民　　國　　96　　年　　4　   月　 12　   日
                  第二庭審判長法  官　邱政強
                              法  官　簡慧娟
                              法  官　許麗華
以上正本係照原本作成。
如不服本判決，應於判決送達後20日內向本院提出上訴書狀，其
未表明上訴理由者，應於提起上訴後20日內向本院提出上訴理由
書（須按對造人數附繕本）；如於本判決宣示或公告後送達前提
起上訴者，應於判決送達後20日內補提上訴理由書（須附繕本）
。未表明上訴理由者，逕以裁定駁回。
提起上訴應預繳送達用雙掛號郵票7份（每份34元）。
中　　華　　民　　國　　96　　年　 　4　　月　 12  　 日
                              書記官  李昱
